【裁判字號】    98,台上,7379
【裁判日期】    981210
【裁判案由】    偽造文書
【裁判全文】
最高法院刑事判決            九十八年度台上字第七三七九號
上  訴  人  甲○○
選任辯護人  吳小燕律師
            施一帆律師
上  訴  人  乙○○
選任辯護人  柳聰賢律師
上列上訴人等因偽造文書案件，不服台灣高等法院高雄分院中華
民國九十六年四月四日第二審判決（九十五年度上訴字第一六○
一號，起訴案號：台灣高雄地方法院檢察署九十二度偵字第二二
五九四號、九十四年度偵字第二五○九號），提起上訴，本院判
決如下：
    主  文
原判決撤銷，發回台灣高等法院高雄分院。
    理  由
本件原判決撤銷第一審之判決，依修正前刑法牽連犯從一重改判
論處上訴人甲○○、乙○○共同行使公務員明知為不實之事項，
而登載於職務上所掌之公文書，足以生損害於公眾罪刑，固非無
見。
惟查：(一)、被告以外之人於檢察事務官、司法警察官或司法警察
調查中所為之陳述，與審判中不符時，其先前之陳述具有較可信
之特別情況，且為證明犯罪事實存否所必要者，依刑事訴訟法第
一百五十九條之二規定，固得為證據。惟於此種情形，必須同時
具備信用性（可信性）之情況保障及必要性兩項傳聞法則例外之
要件，其先前所為之陳述，方足以取代審判中反對詰問之可信性
保證而得為證據。朱榮俊在第一審就工程合約書內容更改過程之
供證，與先前在法務部調查局高雄市調查處之陳述不符，原判決
雖以「為真實呈現朱榮俊於調查局之供述內容，自應以原審（第
一審）命辯護人依照調查局詢問錄影帶所作成之逐字筆錄為準，
以更正原偵查卷內所附之朱榮俊於（民國）九十二年十月三十日
在調查局所為之詢問筆錄」，而謂「審酌其於調（查處）詢（問
）中之陳述距案發日較近，當時記憶自較深刻，可立即反應所知
，不致因時隔日久而遺忘案情；且較無來自被告同庭在場之壓力
，而出於不想生事之指證，認其於調詢之陳述客觀上應具較可信
之特別情況，且亦為證明犯罪事實存否所必要，依上揭規定，其
於調（查處）詢（問）之陳述而由原審（第一審）勘驗後製成之
筆錄有證據能力」（見原判決第八頁末二行至第十頁首行）。然
原判決又同時敘明「衡諸證人乙○○、朱榮俊於調查局人員詢問
時，多係由調查局人員口述內容，再由證人乙○○、朱榮俊簡易
回答，且有遭到打斷話語之情，並非證人乙○○、朱榮俊自行回
答多數內容再由調查局人員整理記錄而成」、「經原審（第一審
）命辯護人依據調查局詢問朱榮俊之錄影帶製成逐字筆錄後，再
經公訴人及原審（第一審）勘驗結果，於調（查處）詢（問）過
程中，朱榮俊固有自由陳述之意，然其詢問過程，則多係由調查
局人員先行口述內容，再由朱榮俊簡易回答，且於朱榮俊回答問
題時，亦有多次遭詢問人員打斷話語之情形，並非朱榮俊自行回
答多數內容後再由調查局人員整理記錄而成」。則綜合朱榮俊在
調查處陳述時之外部客觀環境、條件等情況觀察，能否推知其在
前開詢問時之陳述已具可信性情況保障之傳聞法則例外要件，而
足以取代審判中反對詰問之可信性保證？即非無疑。原判決就朱
榮俊在調查處詢問時所為陳述有證據能力之論斷，非無判決理由
矛盾之違誤。(二)、原判決事實欄已記載「直至九十五（應係九十
二之誤載）年四月二十八日，因南聖殿人員同意由違建處理大隊
先行拆除，甲○○遂又命乙○○通知朱榮俊，由朱榮俊派人將南
聖殿前銅製、陶製馬神像、馬伕像及馬亭全部拆除，並將因拆除
違建後所生之廢棄物運離現場，而全數執行契約約定之拆除工程
完畢」，亦即認定朱榮俊於九十二年四月二十八日即將南聖殿前
之違建全部拆除並將廢棄物運離現場。而依原判決引用陳美雅在
偵查中之證言（見原判決第二三頁末五行至次頁第三行），僅足
以證明其業務上知悉前開工程在九十二年五月二十七日以前尚未
經驗收之情形，要非可憑以據為同月三十日驗收後該工程仍有未
依約完工之判斷。乃判決竟援引作為「則依陳美雅所證可知，於
九十二年五月三十日填製結算明細表時，會計單位並未因有上開
『9430』之錯誤而拒絕付款，而係因為認有上開工程未完工而拒
絕付款」之論據，非唯事實認定與理由論述自相歧異，並有證據
上理由矛盾之違法。(三)、原判決認乙○○於九十二年三月間，係
高雄市政府工務局違章建築處理大隊技工，為依法令服務於地方
自治團體所屬機關而具有法定職務權限之公務員。惟乙○○在原
審具狀陳稱：其係技工，乃勞務人員而非公務員，縱須受「（各
級政府機關及公立學校）工友（含司機、技工）管理要點」之規
範，但因工友、司機、技工等人員在法規中並無法定職務權限，
甚至無編制名目之規定，故應非屬修正後刑法之公務員等語（見
原審卷第五六頁）。原審就乙○○前開主張，究如何不足憑採，
並未在理由內予以敘明，僅謂其係高雄市政府工務局違章建築處
理大隊技工，即為依法令服務於地方自治團體所屬機關而具有法
定職務權限之公務員，自有理由欠備之可議。上訴意旨指摘原判
決不當，非無理由，因原判決上述之違背法令，影響於事實之確
定，本院無可據以自為裁判，應將原判決撤銷，發回原審法院更
為審判。原判決說明不另為無罪諭知部分，基於審判不可分原則
，亦應併予發回。
據上論結，應依刑事訴訟法第三百九十七條、第四百零一條，判
決如主文。
中    華    民    國  九十八  年   十二   月    十    日
                      最高法院刑事第六庭
                          審判長法官  謝  俊  雄
                                法官  陳  世  雄
                                法官  魏  新  和
                                法官  吳  信  銘
                                法官  徐  文  亮
      本件正本證明與原本無異
                                      書  記  官
中    華    民    國  九十八  年   十二   月   十五   日
                                                      Ｅ


司法院資訊處製作；財團法人民間司法改革基金會備份。
